臺灣臺東地方法院刑事判決　　　　　　　99年度選訴字第12號
公　訴　人　臺灣臺東地方法院檢察署檢察官
被　　　告　趙世崇
　　　　　　趙胡美雪
上2人共同
選任辯護人　蕭芳芳律師
被　　　告　胡芳伶
上列被告等因違反公職人員選舉罷免法等案件，經檢察官提起公
訴（99年度選偵字第17、18、37號），本院判決如下：
    主  文
趙世崇、趙胡美雪、胡芳伶均無罪。
    理  由
壹、程序部分：
一、按被告以外之人於審判外之言詞或書面陳述（即學理上所稱
    之「傳聞證據」），除法律有規定者外，不得作為證據（即
    學理上所稱之「傳聞法則」）。又按被告以外之人於檢察事
    務官、司法警察官或司法警察調查中所為之陳述，與審判中
    不符時，其先前之陳述具有較可信之特別情況，且為證明犯
    罪事實存否所必要者，得為證據。同法第159條之2亦有明定
    。所謂「與審判中不符」，係指該陳述之主要待證事實部分
    ，自身前後之供述有所不符，導致應為相異之認定，此並包
    括先前之陳述詳盡，於後簡略，甚至改稱忘記、不知道或有
    正當理由而拒絕陳述等實質內容已有不符者在內（最高法院
    96年度台上字第4365號判決可資參照）。另所謂「有較可信
    之特別情況」，係指陳述是否出於供述者之真意、有無違法
    取供情事之信用性而言，故應就偵查或調查筆錄製作之原因
    、過程及其功能等加以觀察其信用性，據以判斷該傳聞證據
    是否有顯不可信或有特別可信之情況而例外具有證據能力（
    最高法院94年度台上字第629號判決可資參照）。查本件證
    人張明玉、盧淑燕、胡芳伶（即共同被告）、尤明德、高春
    花、胡順科於法務部調查局臺東縣調查站（下稱東調站）及
    本院審理時之陳述，就本案重要待證事項有若干前後不一之
    情形（對部分事實已不復記憶，對諸多細節描述之詳盡程度
    互見；供述不一部分詳後述），該等事項亦牽涉本件犯罪事
    實是否成立之認定，且其等於東調站所為陳述，亦查無不法
    方式取供之情事（其中證人張明玉、盧淑燕、胡芳伶、尤明
    德、高春花於調查站之陳述，並經本院於準備程序中勘驗其
    等於東調站受詢時之錄音光碟），揆之上開規定，應認有證
    據能力。又查證人趙宏翰、王福源、黃萬吉、林榮良、紀報
    議、紀興安、鍾天福、鍾吳春妹、陳宗欽、王景昌、張明村
    、張林玉蘭、廖大吉於東調站所為之陳述，固有卷附該等證
    人之調查站筆錄可按，惟上開證人於本院審理中均並未以證
    人身分進行訊問或詰問，其等於東調站時所為之陳述，無從
    與審判中之陳述判斷是否有不符之情，因此，並無適用同法
    第159條之2之餘地。且其等於東調站所為之陳述，亦無其他
    符合傳聞法則例外之情形，自應認均無證據能力。又按被告
    以外之人於偵查中向檢察官所為之陳述，除顯有不可信之情
    況者外，得為證據，刑事訴訟法第159條之1第2項復已明文
    。查偵查中對被告以外之人所為之偵查筆錄，性質上本屬傳
    聞證據，惟現階段刑事訴訟法規定檢察官代表國家偵查犯罪
    、實施公訴，依法其有訊問被告、證人及鑑定人之權，證人
    、鑑定人且須具結，而實務運作時，檢察官偵查中向被告以
    外之人所取得之陳述，原則上均能遵守法律規定，不致違法
    取供，其可信度極高。職是，被告以外之人前於偵查中之證
    述，除反對該項供述得具有證據能力之一方，已釋明「顯有
    不可信之情況」之理由外，不宜遽指該證人於偵查中之陳述
    不具證據能力。本件證人張明玉、盧淑燕、胡芳伶（即共同
    被告）、尤明德就其等於檢察官偵查中具結後所為之陳述，
    未曾提及檢察官在偵查時有不法取供之情形，依卷內事證，
    亦未顯示其陳述有何在顯不可信狀態下為之的情事，因此，
    並無上開供述有顯不可信之情況，依上說明，其等於偵查中
    之證言自均具有證據能力。
二、再按傳聞法則乃係對被告以外之人於審判外之言詞或書面陳
    述所為之規範，非供述證據即無傳聞法則之適用。又判斷是
    否為供述證據，即在於該項證據是否有經過「知覺」、「記
    憶」及「表達」之供述要素存在，而照片係傳達照相當時之
    現場實況，其所傳達者與現場實況之內容一致性，則係藉由
    機械運作本身之客觀性、邏輯性加以保障。換言之，照片並
    不存在人類經常對於現實情狀之知覺、記憶、表意而生錯誤
    或扭曲之情形，自非供述證據。再按所謂證據關聯性，係指
    證據資料形式上與起訴之待證事實有直接或間接之相關性之
    謂。證據關聯性之判斷，乃由形式上觀察證據資料與起訴待
    證事實之直接或間接相關性而獲得，屬證據能力層次之問題
    （無關聯性之證據，即無證據能力），至於證據資料實質內
    容是否為真，則為經過審理調查後是否可信之證明力問題，
    兩者非屬同事，不宜混淆。查卷附由證人盧淑燕於本院審理
    時提供之照片10張（見本院卷三第54-58頁），參諸前開說
    明，既非供述證據，本無傳聞法則之適用，不應以傳聞法則
    審究其證據能力。而上開照片8張，其中本院卷三第54頁上
    方、第55頁上方、第56頁、第58頁上方所附照片5張，與本
    案起訴事實並無關聯性，參諸上開說明，應認無證據能力。
    至於本院卷三第54頁下方、第55頁下方、第57頁、第58頁下
    方所附照片5張，均與本案有關聯性（起訴事實所提及之相
    關現場），復查別無其他事證足以懷疑或證明該等照片有經
    偽造、變造等情形，且經合法攝得，自應認為有證據能力。
三、按被告以外之人於審判外之陳述，雖不符刑事訴訟法第159
    條之1至之4之規定，而經當事人於審判程序同意作為證據，
    法院審酌該言詞陳述或書面陳述作成時之情況，認為適當者
    ，亦得為證據；當事人、代理人或辯護人於法院調查證據時
    ，知有第159條第1項不得為證據之情形，而未於言詞辯論終
    結前聲明異議者，視為有前項之同意，刑事訴訟法第159條
    之5定有明文。查本案以下所引用之傳聞證據，除符合傳聞
    法則例外已如前述外，被告趙世崇、趙胡美雪及其選任辯護
    人，被告胡芳伶於本院準備程序中均未爭執證據能力，且迄
    於言詞辯論終結前，亦未就本院所調查之證據資料主張有刑
    事訴訟法第159條第1項不得為證據之情形，本院審酌該證據
    作成之情況，認均無不適當情事，依刑事訴訟法第159條之5
    第2項之規定，均有證據能力，合先敘明。
貳、實體部分：
一、公訴意旨略以：被告趙世崇係臺東縣大武鄉第16屆鄉長選舉
    候選人，與被告趙胡美雪係夫妻關係，趙世崇為期自己能順
    利當選，竟與趙胡美雪基於買票之犯意聯絡，由趙胡美雪先
    於民國98年9月中旬某日，至臺東縣大武鄉大武村加羅板33
    號盧淑燕住處，在盧淑燕未注意時，逕自將新臺幣（下同）
    5千元放置在盧淑燕住處內某桶子內，後告知盧淑燕金錢放
    置地點，以此默示方法，要求有該次選舉投票權之盧淑燕（
    不成立犯罪）於98年12月5日投票當日，投票與候選人趙世
    崇。趙胡美雪又於98年11月底某日，在臺東縣大武鄉○○村
    ○鄰○○路91號趙世崇競選總部內，經張明玉（不成立犯罪
    ）明示拒絕收受金錢，仍逕自將5千元放置於張明玉之口袋
    內，要求有該次選舉投票權之張明玉於98年12月5日投票當
    日，投票與候選人趙世崇。趙胡美雪再於98年12月4日晚上1
    1時許，在趙世崇上開競選總部內，交付有該次選舉投票權
    之被告胡芳伶3千元，並與胡芳伶約定於98年12月5日投票當
    日，投票與候選人趙世崇。胡芳伶明知趙胡美雪所交付之3
    千元屬於買票之賄款，竟予收受，並允諾投票與候選人趙世
    崇。趙世崇嗣後順利當選。因認被告趙世崇、趙胡美雪所為
    ，均涉犯公職人員選舉罷免法第99條第1項投票行賄罪嫌；
    被告胡芳伶所為，涉犯刑法第143條第1項投票受賄罪嫌。
二、按被告未經審判證明有罪確定前，推定其為無罪; 又犯罪事
    實應依證據認定之，無證據不得認定犯罪事實; 又不能證明
    被告犯罪者，應諭知無罪之判決，刑事訴訟法第154條第1項
    、第2項及第301條第 1項分別定有明文。又告訴人之告訴，
    係以使被告受刑事訴追為目的，是其陳述是否與事實相符，
    仍應調查其他證據以資審認（最高法院52年臺上字第1300號
    判例參照）。又事實之認定，應憑證據，如未能發現相當證
    據，或證據不足以證明，自不能以推測或擬制之方法，為裁
    判基礎（最高法院40年度臺上字第86號判例參照）。另認定
    犯罪事實所憑之證據，雖不以直接證據為限，間接證據亦包
    括在內;然而無論直接或間接證據，其為訴訟上之證明，須
    於通常一般之人不致有所懷疑，而得確信其為真實之程度者
    ，始得據為有罪之認定，倘其證明尚未達到此一程度，而有
    合理之懷疑存在時，即無從為有罪之認定，亦有最高法院76
    年度臺上字第4986號判例可資參照。況刑事訴訟法第161條
    第1項亦規定，檢察官就被告犯罪事實，應負舉證責任，並
    指出證明之方法，是檢察官對於起訴之犯罪事實，應負提出
    證據及說服之實質舉證責任，倘其所提出之證據，不足為被
    告有罪之積極證明，或其指出證明之方法，無從說服法院以
    形成被告有罪之心證，基於無罪推定之原則，自應為被告無
    罪判決之諭知，最高法院92年度臺上字第128號著有判例可
    資參照。進一步言，犯罪構成要件之事實，應以合法積極之
    證據嚴格證明之，方足以毋枉毋縱，故刑事訴訟法第154條
    第2項規定：「犯罪事實應依證據認定之，無證據不得認定
    犯罪事實」，揭櫫證據裁判主義，審理事實之法院，自應就
    卷內存在之各項眾證資料，詳加審酌判斷，憑以認定事實。
    又證據證明力之判斷，雖屬事實審法院之職權，然仍應受經
    驗法則與論理法則所支配，此觀刑事訴訟法第155條第1項規
    定即明。本諸證據資料愈豐富，愈有助於真實之發現，而書
    證、物證、勘驗等非供述證據，具有客觀、不變易之特性；
    供述證據則常受供述者之記憶力、觀察認知角度、自由意志
    變化、表達能力程度及筆錄記載之簡略等主、客觀不確定因
    素，影響其真實性，是就認定事實所憑之證據以言，非供述
    證據之價值判斷，通常高於供述證據（最高法院96年度台上
    字第1626號判決參照）。況且每一供（證）述事實皆經過「
    知覺」、「記憶」、「回憶」三階段，而有事實之敘述，姑
    不論其中尚可能潛藏有意之虛假，每階段均可能發生無意之
    誤差而失真，因而自不得僅憑人為供（證）述，遽作判斷（
    最高法院98年度台上字第4223號判決參照）。故單一證人之
    供述證據，須以補強證據證明其確與事實相符。至同一證人
    先後於警訊、偵查、審理中為相同之證言，係一個證人為重
    覆之陳述而已，仍為一個證據，仍應調查其他必要證據，以
    察該證言與事實是否相符，須有補強證據，以擔保證言之真
    實性。不得以同一證人之先後證言，互為補強證據（最高法
    院86年度台上字第7421號判決意旨參照）。又按被告或共犯
    之自白，不得作為有罪判決之唯一證據，仍應調查其他必要
    之證據，以察其是否與事實相符，刑事訴訟法第156條第2項
    定有明文，其立法意旨乃在防範被告或共犯自白之虛擬致與
    真實不符，故對自白在證據上之價值加以限制，明定須藉補
    強證據以擔保其真實性。而所謂補強證據，係指除該自白本
    身之外，其他足以證明該自白之犯罪事實確具有相當程度真
    實性之證據而言。至該被告或共犯前後供述是否相符、有無
    重大矛盾、指述是否堅決等情，僅得為判斷其供述有無瑕疵
    之基礎，非自己或共犯相關犯罪事實之補強證據。
三、公訴人認被告趙世崇、趙胡美雪、胡芳伶涉犯前揭投票行賄
    、投票受賄罪嫌，係以：證人盧淑燕、張明玉、胡芳伶於東
    調站調查員詢問時及偵訊時之證述（證明被告趙胡美雪向證
    人盧淑燕、張明玉行求買票及向證人即共同被告胡芳伶交付
    賄賂買票）、證人尤明德於東調站調查員詢問時之證述（證
    明被告趙世崇與趙胡美雪有犯意聯絡）及證人高春花於東調
    站調查員詢問時之證述、證人高春花與尤明德談話錄音光碟
    1片及譯文1份（證明證人尤明德於調查員詢問時之證述為真
    實）、臺東縣大武鄉第16屆鄉長選舉選舉公報1份（證明被
    告趙世崇為該次選舉候選人）及證人盧淑燕、張明玉、胡芳
    伶選舉人名冊影本1份（證明證人盧淑燕、張明玉、胡芳伶
    於上開選舉有投票權，並均前往投票）等資為論據。訊據被
    告趙世崇、趙胡美雪固坦認趙世崇係臺東縣大武鄉第16屆鄉
    長選舉候選人，且與趙胡美雪係夫妻關係等事實，惟均堅詞
    否認有檢察官所指之投票行賄罪嫌，被告趙世崇辯稱：買票
    是犯罪的，伊不可能去做，伊不知道盧淑燕住哪裡，與張明
    玉不是很認識，伊沒看過張明玉或胡芳伶來過競選總部，伊
    認識尤明德，他是智障，很好認，競選期間從沒看過尤明德
    來過總部等語，被告趙胡美雪則辯稱：伊的先生是代表會主
    席，各村莊都會去看看，所以會去加羅板那邊，但並未在98
    年9月間去盧淑燕家交付5千元，伊沒有在競選總部看過張明
    玉，他是吳仲民的樁腳，不可能到趙世崇的競選總部，伊從
    開始幫忙選舉，都沒看過胡芳伶，最近一次是胡芳伶的叔叔
    出殯，好像是98年12月8號或7號，之前都沒看過等語，而被
    告胡芳伶則對於起訴事實所指投票受賄罪坦認不諱。經查：
（一）證人盧淑燕於東調站詢問時證稱：大約在98年9月初的時
      候（詳細時間記不清楚），趙世崇及太太（姓名不知道，
      但我認識她的人）及其他的人員到我家隔壁的雜貨店及附
      近住家去一家家拜訪拉票，要大家來支持他，但當天只是
      拉拉票而已；但約過了10天左右，趙世崇的太太又跟另一
      個人到我家來拜訪，我當時剛好在後面吃飯，趙世崇的太
      太進來家裡，然後借用廁所浴室，從廁所出來之後她跟我
      講說她把東西就放在桶子裹面，然後就離開了，我去看桶
      子裹面她放了5000元，都是1000元的共有5張，我當時有
      跟我的朋友（姓名忘記了）講，趙世崇的太太有拿5000元
      給我，因為我認為當時還沒有宣傳車在外面跑，還沒有正
      式開始選舉，所以我認為收下這個錢應該沒有違法，所以
      就收下那個錢了；當天趙世崇的太太來我家借廁所，並沒
      有跟我講要拜託支持趙世崇的話等語（見東調站卷第24-2
      5頁）。嗣盧淑燕於檢察官偵訊時、本院審理時均到庭具
      結作證，而其證述內容亦大同於上旨（見選偵字卷第20-2
      3頁；本院卷二第202頁背面至第211頁）。又經本院勘驗
      證人盧淑燕於東調站受詢時之錄音光碟，勘驗結果與上揭
      證述內容大致相同（詳見本院卷一第217頁至第212頁背面
      ）；相異者在於，盧淑燕於受詢之初證稱之案發時間係在
      98年7月10幾日中午白天，而在調查員以「9月10月吧？88
      水災以後差不多1個月吧？」之問題詢問後，盧淑燕則改
      稱差不多是9月底，擴大就業還有沒有的時候等語；另調
      查站筆錄固記載盧淑燕當時有跟其朋友提及此事，但觀本
      院前揭勘驗結果，則未有向朋友敘述之事。而有關盧淑燕
      是否有將被告趙胡美雪放置5千元之事轉告其友人乙節，
      盧淑燕於本院結證：該名友人並未於案發當時在場，係其
      數日後方向其敘述此事等語，且盧淑燕對於該名友人究為
      何人，亦未能名之（見本院卷一第203頁背面），是否確
      有此友人，終屬未明。細究證人盧淑燕上開證詞，其對於
      被告趙胡美雪如何至其家中放置5千元後離去等節，固然
      言之歷歷，然則其所證諸情，卻屬其一人之言，缺乏積極
      事證相佐。盧淑燕雖於本院審理時庭呈其所證案發現場照
      片供參（見本院三第54頁下方、第55頁下方、第57頁、第
      58頁下方），但該等照片縱屬真實，亦僅能證明地點之實
      ，對於趙胡美雪行賄之事，洵難輔證。甚且，依其所稱被
      告趙胡美雪對其行賄之過程，趙胡美雪係逕自進入盧淑燕
      家中，並逕將5千元放置其家中桶子，僅留「我放在桶子
      那邊」等語，即倏乎離去；換言之，趙胡美雪先係如入無
      人之境般進入盧淑燕家中，又悄然放置5千元現金，旋即
      留下上開片句後離去，此情此節非僅超脫一般行賄手段之
      軌，趙胡美雪以此方式行賄，又如何確定其行賄行為確能
      得效？再就此事之案發時間觀之，盧淑燕證稱係在其參與
      八八風災擴大就業方案之前所發生，經本院依職權函詢結
      果，盧淑燕係在98年9月21日加入上開方案之保險，有臺
      東縣大武鄉98年莫拉克風災災後重建臨時工作計畫名冊及
      盧淑燕投保查詢資料各1份附卷可參（見本院卷三第59-66
      、73頁），因此其所稱情節應係發生在此日期之前某日，
      距98年12月5日之鄉長選舉日尚離2月有餘，甚至更久，趙
      胡美雪以此脫離常態之方式行賄，何以確保盧淑燕在超過
      2月有餘之後之投票日必會支持其夫趙世崇？從而，盧淑
      燕所證前情，已有令人起疑之處。再者，盧淑燕於歷次程
      序中均自承，其於該次鄉長選舉是支持本件被告趙世崇的
      對手吳仲民，基此，其證詞是否有偏頗之虞，亦值懷疑。
      準此，起訴意旨所認被告趙胡美雪於上開時、地對盧淑燕
      行賄等情，除盧淑燕存有瑕疵之上開證詞外，亦乏其他足
      以補強其證詞可信度之證據可供參酌，本院自難憑此而得
      被告趙胡美雪有向盧淑燕行賄之確信心證。又證人張明玉
      於東調站詢問時證稱：大約在98年9月間（詳細時間記不
      清楚），我因為八八水災的原因，家裡造成損失淹水，沒
      有錢所以向趙世崇借款1萬元，講好借1個月還錢。一個月
      到了以後，我沒有錢給他，後來我跟趙世崇的太太拜託，
      因為小孩子還沒有匯錢給我，希望她再展延一個月，趙世
      崇的太太向我表示沒有關係。我在約11月20幾日的時候，
      拿著1萬元到趙世崇的家裡去還錢，當時趙世崇的太太在
      家，他太太我只知道人，不知道名字，我當時拿我還的1
      萬元之後，要我在客廳坐一下，然後她就走到廚房拿著我
      開的本票出來還給我，並問我說，我們家有幾個人，選舉
      的時候有幾票，我當時告訴他家有5票，他就主動拿5000
      給我，而且沒有跟我算利息，但要我支持他先生趙世崇參
      選大武鄉長，因為我是支持吳仲民的，所以我跟他講我不
      要，但她硬塞到我的口袋，我不得已接受5000元現金等語
      （見東調站卷第22-23頁）。經本院勘驗證人張明玉於東
      調站受詢時之錄音光碟，勘驗結果與上開證詞大致相符（
      詳見本院卷一第253頁至第259頁背面）；相異之處為，調
      查站筆錄固記載張明玉當時表示答應支持趙世崇，但本院
      勘驗結果顯示張明玉並未如此陳述；且在張明玉受詢之初
      ，其雖證稱有告訴她（趙胡美雪）家裡5票，惟受詢末段
      則改稱並未提及可投票的有幾人。嗣於檢察官偵訊時，張
      明玉固亦證稱被告趙胡美雪有將其還款1萬元退5千元給其
      買香煙、檳榔，說選舉時幫忙一下等語，同時證稱其有告
      知趙胡美雪家中有6人等語（見選他字卷第18-20頁）；而
      於本院審理時，張明玉雖就1萬元還款中退5千元等情結證
      同前，然改稱其是在八八風災之前向趙世崇借錢等語（見
      本院卷三第26頁），此與其在東調站所稱係因八八風災受
      害而向趙世崇借錢乙節，大異其旨；嗣於同次審理中，張
      明玉又再次確認於東調站所證稱係因在八八風災受災向趙
      世崇借1萬元等語係屬事實（見本院卷三第29頁背面至第
      30頁），且證稱其家中有以其妻張金英名義領到八八風災
      房屋受損之補償金（見本院卷三第30頁）。稽之張明玉有
      關借錢時間之證述已有前後不一之情，而經本院依職權函
      詢結果，張明玉亦未達八八風災受災戶之補助標準，此有
      臺東縣大武鄉公所99年11月22日武鄉原字第0990013194號
      函及其所附臺東縣政府函文暨臺東縣莫拉克颱風房屋受損
      救助金核定清冊（不符合）、臺東縣政府99年11月30日府
      社福字第0990130249號函及其所附安遷救助及水淹救助核
      定名冊等件在卷可參（見本院卷一第272-274頁；本院卷
      二第32-46頁），可見其上開證述是否符實，已有可疑。
      再者，張明玉前揭證詞有關其還款之時是否與趙胡美雪提
      及家中人口數乙節，其於東調站詢問及檢察官偵訊時已有
      供述相異之情，而於本院審理時則明確結證被告趙胡美雪
      並未問及其家中有幾票等語（見本院卷三第32頁背面）。
      甚且，張明玉於檢察官偵訊時固證稱趙世崇的太太確實拿
      給其5千元，他太太大約40多歲，身高比其高等語（見選
      他字卷第19頁），然於本院審理時，經當庭勘驗證人張明
      玉與被告趙胡美雪兩人之身高，勘驗結果顯示張明玉身高
      高於趙胡美雪，此觀本院99年12月30日審理時之勘驗筆錄
      及當庭勘驗時拍攝之照片可明（見本院卷三第34頁背面、
      第53頁）。參以張明玉亦自承其於該次鄉長選舉係支持被
      告趙世崇之對手吳仲民，則其證詞是否有偏頗之虞，殊值
      慎疑。綜此各節，證人張明玉上開所證被告趙胡美雪於前
      揭時、地交予其5千元等節，是否確有其事，尚難確信。
      進一步言，檢察官認被告趙胡美雪有向張明玉行賄之實，
      除提出張明玉之證言外，亦無其他足以佐明張明玉上開證
      詞之輔證相互參酌，檢察官雖另提出該次鄉長選舉之選舉
      公報及張明玉之選舉人名冊，然此證僅足證明張明玉確有
      行使該次鄉長選舉投票權之事實，與被告趙胡美雪向張明
      玉行賄之待證事實本身並無直接關聯性，無法作為張明玉
      前開證詞之有力旁證。辜不論張明玉上開證詞多有前述之
      瑕疵，已難憑信，縱其所證諸情可認毫無瑕疵可指，本院
      亦難僅憑單一證人之證言，在無其他具有相當證據證明力
      之佐證下，即遽認被告趙胡美雪確有對張明玉行賄之犯行
      。
（二）又證人即共同被告胡芳伶於東調站詢問時證稱：趙世崇老
      婆胡美雪約於選舉投票前一個月時，就曾打電話拜託我從
      雲林回來投票，那時電話中提到要以5000元代價向我買票
      ，當時我並未答應她，後來因為我叔叔胡啟瑞因病過逝，
      我於12月4日晚返回台東奔喪，當晚約11時我前往趙世崇
      競選總部看看，胡美雪看到我就拜託投票支持趙世崇，並
      當場交付我3000元現金等語（見東調站卷第26頁）。嗣於
      檢察官偵訊時先證稱：是我叔叔過世，我在投票前二、三
      天回來臺東，我在我叔叔的靈堂，有人跟我說可不可以幫
      忙，說趙世崇他們會拿錢給我，但我忘記是誰跟我說的。
      趙世崇是我姑丈。開票當天我有去趙世崇的服務處看開票
      的情形，約十分鐘我就走了，我都沒有拿到錢。後來我被
      叫去調查站問我有沒有拿到錢，我有跟調查員說有人說要
      給我錢，但我沒有拿到錢。我是有聽說很多人有收到趙世
      崇的錢；胡美雪在投票的前二、三天，在我叔叔的靈堂有
      說要給我3000元，他說你姑丈要選鄉長，要我去投票。多
      少會補貼我錢，有說要給我3000元，但後來我還是沒有拿
      到；我在調查站說我有拿到，但是事實上我沒有拿到，我
      是因為自信他後來會給我，所以我才這樣說，但後來我沒
      有拿到等語，又改稱：我現在願意說實話，我在調查局所
      述才是真的；胡美雪在投票前一天或當天在趙世崇大武的
      服務處有給我3000元，他意思要我投票給趙世崇，這3000
      元我拿去修車及加油等語（見選偵字卷第33、34頁）。經
      本院當庭勘驗證人胡芳伶於東調站詢問及檢察官訊問時之
      錄音影像光碟（詳見本院卷一第222-224頁、第244頁至第
      252頁背面），其於東調站受詢時之證述內容意旨同前揭
      調查站筆錄所載；而於檢察官偵訊時，先係多次強調其並
      未收到趙胡美雪交付之行賄金錢（見本院卷一第244頁至
      第247頁背面），後又稱：我現在說實話，我也是很怕這
      件事；之前，我要回來之前，之前我叔叔過世我是不是回
      來，她們是不是在選舉，就有人跟我說，因為我爸媽，有
      人說如果（趙世崇）有人買票，還是怎樣，妳有收到，叫
      我去檢舉這樣子，叫我去調查局，去檢舉就對了，因為我
      爸是殘障，我媽就去做八八風災800元那個工作，他說如
      果可以檢舉，我如果有拿到錢，去檢舉的話，可以讓爸媽
      去鄉公所上班這樣子，如果這樣子，我爸媽也有生活費可
      以用；我後來想一想，我自己也是很笨，為什麼要聽人家
      講這樣，我一開始就沒有那種意思要檢舉他，比如說如果
      他，我是知道真的有很多人拿到錢，我是想說如果這樣子
      的話，我爸跟我媽，但如果真的當選無效，對方可以補上
      去，我爸、媽可以去鄉公所上班，我真正說實話是這樣；
      之後我被，去那個調查局啊，我就，其實我真的有去那個
      那邊，胡美雪，去那個競選總部那邊看，但是從頭到尾（
      台語），我真的現在說實話哦，我從頭到尾沒有看到胡美
      雪，她錢也沒有拿給我，我真的沒有拿到錢；我是出於真
      的想要讓我爸媽去鄉公所上班，人家跟我講這樣，我是這
      樣子，我真的沒有拿到錢；胡美雪真的完全都沒有跟我講
      到要給我3千，最後這個是誠實的，真的都沒有拿到錢等
      語（見本院卷一第247頁背面至第248頁）；後再改稱：我
      在調查站說的是真的，3千元去加油、修車了，是胡美雪
      給我的錢，時間在投票前或投票後已經忘記了，她有拿給
      我錢，但前一天或後一天我忘記了，在大武的服務處那裡
      ，給3千元，意思要我投票給趙世崇，3千元我拿去修車、
      加油，收據我丟掉了等語（見本院卷一第249頁背面至第2
      50頁背面）；嗣於檢察官偵訊程序之末再改稱：我現在可
      以改嗎？錢是胡美雪的媳婦拿給我的，我姑姑（即被告趙
      胡美雪）真的沒有拿給我，是她媳婦拿給我的，在廚房拿
      給我的，真的是胡美雪的媳婦，不是姑姑等語（見本院卷
      一第252頁）。嗣於本院審理時復結證稱：我是什麼時候
      回到臺東我已忘記了，我從雲林回到臺東之後，到競選總
      部去找趙世崇的媳婦林冠伶，但沒遇到她，到那邊找不到
      她，競選總部旁有公共廁所，我想說去上廁所，出來就遇
      見趙胡美雪，她塞了3千元，他們剛好去拜票回來，就在
      競選總部外面，他們騎樓底下，錢我拿去修車；投票前一
      天，趙世崇的媳婦去我叔叔靈堂，她問我堂妹有沒有回來
      ，她再去拿錢交給我3千元，叫我交給有投票權的人，後
      來這些錢我沒有交給別人，就拿去買啤酒和一些吃的等語
      （見本院卷二第230頁背面至第232頁、第257頁背面至第
      261頁）。觀諸證人胡芳伶於本院審理時之證詞，其證述
      趙胡美雪及其媳婦林冠伶2人均有對其行賄之事實，此與
      其於檢察官偵訊時所證諸情均有出入，蓋其於偵訊時先否
      認有自趙胡美雪處收受行賄金錢，復又承認有自趙胡美雪
      處收受行賄金錢，復又改稱係趙胡美雪之媳婦交付其行賄
      金錢，趙胡美雪確未交予其行賄金錢等語，與其審判中之
      證詞相互勾稽，何者為是，孰實孰虛，莫可謂之。而對於
      其於檢察官偵訊時所證檢舉趙世崇買票較可確保其父母於
      鄉公所之工作等情，胡芳伶於本院審理時亦難對此偵訊中
      之證述內容詳置理由說明（見本院卷二第239頁背面）。
      另對於何以於檢察官偵訊之末又改稱係趙胡美雪之媳婦交
      付其金錢，確非趙胡美雪所交付等節，其於本院審理時則
      稱可能因問太久了云云（見本院卷二第240頁），然則究
      竟何人交付行賄款項，至關重大，非可小覷，其僅執此理
      由為據，衡非符理。況經本院勘驗其偵訊影音光碟內容可
      知，其係於偵訊之末主動向檢察官表明希望可以更改先前
      證詞（見本院卷一第252頁），斷非其所稱因為問太久云
      云足可飾之。從而，胡芳伶之前揭證詞，存有諸多瑕疵可
      指，難認信實。又胡芳伶固於本院審理時另證稱：99年8
      月4日下午4時50分，林冠伶曾以791677電話打到其工作的
      地方000000000說「下一次開庭前一個晚上，妳到我們家
      裡來一趟，我再教妳怎麼說」，其有馬上寫下來等語（見
      本院卷二第234頁背面、第237頁），此與胡芳伶於本院準
      備程序時提供之手稿內容互核相符（見本院卷一第87頁）
      ，該手稿上記載「99.8.4下午4點50分用791677打來店裡
      （000000000）說下次開庭，前一晚必需至趙世崇家裡，
      要叫我如何回話，此通電話有說到，我拿錢給你，四下無
      人，怎麼會被發現的（趙宏翰太太打的）」等字，經本院
      調閱上開電話之通聯記錄（見本院卷一第234頁背面），
      亦確有通聯之實，胡芳伶並證稱上開手稿所載「我拿錢給
      妳」的「我」是指林冠伶（見本院卷二第238頁及其背面
      ）。惟此部分事證乃另涉及林冠伶是否涉嫌投票行賄罪之
      認定，此部分事實未經檢察官起訴，非在本院審理範圍，
      亦與被告趙胡美雪是否向胡芳伶行賄無直接關聯性。本院
      自難以據為被告3人不利之認定。再者，檢察官提出之其
      他事證，亦乏足可佐證胡芳伶上開多種證詞情節何是何非
      之憑斷，本院實難單以胡芳伶之前揭證述，逕認被告趙胡
      美雪確有向胡芳伶行賄之事實。另就被告胡芳伶被訴投票
      受賄罪部分，被告胡芳伶固於本院審理時自白不諱，然除
      其自白之外，並無其他補強證據足以佐證被告胡芳伶自白
      之真實性，況其於歷次程序之供述內容，存有上揭之明顯
      瑕疵，已足減損其自白本身之證明力，本院斷難憑其自白
      遽為其涉犯投票受賄罪之認定。
（三）又檢察官提出證人尤明德於東調站詢問時之證述，用以證
      明被告趙世崇就被告趙胡美雪向盧淑燕、張明玉、胡芳伶
      之投票行賄行為，與之存有犯意之聯絡，並提出證人高春
      花於東調站詢問時之證述及尤明德與高春花間之談話錄音
      光碟1片，用以證明尤明德於東調站詢問時之證述內容為
      真實。查被告趙胡美雪是否確有向盧淑燕、張明玉、胡芳
      伶行賄之事實，依卷內事證，並無法使本院確信為真，業
      如前述。執此，被告趙胡美雪之投票行賄行為既尚難證實
      ，則被告趙世崇即無與趙胡美雪基於投票行賄之犯意聯絡
      而向盧淑燕、張明玉、胡芳伶行賄之犯意聯絡之可言。再
      者，證人尤明德固於東調站詢問時證稱：我有大武鄉長的
      投票權，98年12月初，趙世崇單獨到我家裡親自交給我3
      千元，要求我投票支持他參選大武鄉長，當時我家裡只有
      我一個人，我有同意投他一票；投票當天我舅舅尤清滿開
      車載我到加津林開票所投票，後來發現沒有我的名冊，所
      以沒有投票；高春花有到我家問我有無收到錢，我告訴她
      趙世崇有交付給我3千元，要我投票給他，當時高春花有
      一點生氣等語（見東調站卷第27、28頁），於檢察官偵訊
      時則多稱不知道、不曉得，時稱沒見過趙世崇與高春花，
      趙世崇沒有給其3千元，時又改稱認識趙世崇與高春花（
      見選偵字卷第13頁）；嗣於本院審理時亦稱趙世崇沒有給
      其3千元，且對交互詰問時之諸多問題答稱沒有、不曉得
      （見本院卷二第241頁背面至第246頁背面）。查證人尤明
      德曾於71年3月22日經鑑定為重度智能障礙者，有其殘障
      手冊影本1份及臺東縣政府99年9月15日府社福字第099009
      4409號函所附身心障礙個案資料表1份在卷可考（見選偵
      卷第17頁；本院卷一第48、49頁），嗣於96年間因宣告禁
      治產事件，經行政院國軍退除役官兵輔導委員會臺東榮民
      醫院（下稱臺東榮民醫院）身心科醫師平烈勇對尤明德進
      行精神鑑定，鑑定結果認為尤明德因中度智能障礙，導致
      社會功能受損，無自謀生活能力，日常生活需人協助，已
      達精神耗弱無法處理日常生活事務之程度，本院民事庭因
      而於96年10月22日以96年度禁字第29號裁定宣告尤明德為
      禁治產人，並選定其兄尤紹華為其監護人，此有本院依職
      權調閱之本院96年度禁字第29號民事卷所附臺東榮民醫院
      精神鑑定報告書及本院96年度禁字第29號民事裁定在卷可
      稽（均影本，見本院卷一第64-67頁）。據此，尤明德為
      受禁治產宣告之人（按依97年5月23日修正公布，98年11
      月23日生效施行之民法第14條之規定，現稱為監護宣告，
      尤明德為受監護宣告之人），依公職人員選舉罷免法第14
      條之規定，尤明德未具有公職人員選舉之投票權，此有前
      揭法律規定可供參考。基此，尤明德因而於本案所涉臺東
      縣大武鄉第16屆鄉長選舉中，不具投票權，此亦有臺東縣
      大武鄉公所99年9月15日武鄉民字第0990010580號函、臺
      東縣選舉委員會99年12月10日東選一字第0990000090號函
      在卷可按（見本院卷一第47頁；本院卷二第172、173頁）
      。綜此以觀，證人尤明德有智能障礙之情形，洵屬明確，
      從而關於其證詞之可信度，更應思忖再三，審慎待之。經
      審視東調站有關尤明德之筆錄內容，固記載明確如上，然
      經本院當庭勘驗尤明德於東調站受詢問時之錄音光碟（勘
      驗結果詳見本院卷二第51-81頁），其內容與筆錄記載容
      有部分出入：首先，證人尤明德於受詢過程中並未提及其
      具有臺東縣大武鄉鄉長之投票權，乃東調站筆錄卻紀錄其
      自稱有大武鄉長投票權云云，顯為不實，況尤明德自96年
      10月22日起迄今，已不再具有投票權，業已詳述如前。再
      者，依勘驗結果顯示，證人尤明德於受詢之初，多次否認
      於該次鄉長選舉有人交付其3千元或趙世崇有交付其3千元
      之事實，甚而改稱錢是高春花所給的等語，經調查員對其
      質疑是否是因當時陪同在場之尤明德之舅舅尤清滿事前要
      其推責予高春花，且暗示趙世崇確有到處買票之事，尤明
      德始改稱趙世崇有交付金錢與伊，而在詢問之末，調查員
      問及趙世崇給錢時是否要求尤明德投票支持，尤明德則證
      稱趙世崇並未如是說，甚且證述趙世崇說不要支持伊等語
      ，遍觀其於東調站受詢之過程，其證述內容非僅反覆無常
      ，甚有難符情理之處；且整個詢問過程，多為調查員以設
      定答案之方式詢問尤明德，未見尤明德自行表述完整之陳
      述內容。就一般心智正常之人受詢問而言，上開詢問過程
      與證詞尚且引人懷疑，遑論尤明德乃智能障礙之人士，益
      顯其於東調站詢問時所陳證詞內容之疑義。檢察官另提出
      證人尤明德與高春花間之談話錄音光碟，用以證明尤明德
      於東調站詢問時所證之可信。經本院當庭勘驗上開談話光
      碟內容（勘驗結果詳見本院卷二第5-6頁），確為男女間
      之對話，且證人高春花、尤明德亦均證稱該談話內容顯現
      之男女聲，即分別為其2人無誤。而有關該談話錄音內容
      之緣由，證人高春花於東調站詢問時證稱：『有一次碰到
      尤明德，他說姐姐、姐姐，姐姐，來，這樣嘛，就靠近我
      ，我說怎樣，他說我要請妳哦，這樣啦，他說要請我喝酒
      。我說你幹嘛請我喝酒，他說：有錢，我說什麼有錢，他
      說1千塊打死，這樣啦，我說幹嘛，不要浪費錢嘛，那時
      候我還沒有那個，他就跟我講說：我跟妳去唱歌，去卡拉
      OK這樣，我說不要啦，那麼浪費幹嘛！你的錢放好，他頭
      腦不怎麼好嘛，不太正常啦（台語）！我就說不要啦，他
      說：「3000塊，2000塊我的，1000塊我請你。」這樣啦。
      我說唉呦，怎麼那麼多，我說誰給你的，他說趙世崇ㄚ，
      這樣啦，我說，蛤，真的是這樣？真的？這樣啦。我說，
      我就第2天，我就說，我就去那個競選總部啦，去看看他
      們啦，人家叫檳榔，買檳榔送到競選總部，要包檳榔啦，
      啊我就騎去就看，我說唉呦，人家在買票ㄋㄟ，怎麼辦，
      準備要落選好啦，我就跟他們講這樣啊，他們說，啊你為
      什麼不給他錄？我說我怎麼知道要怎麼錄，什麼都沒有，
      他們說：啊，那我們借一個錄音機給你。這樣，那個名字
      是林家仁ㄚ（音同），小小的，他就教我怎麼錄，我不知
      道，怎麼按，我都沒有按就這樣，就按了，結果我亂按亂
      按，有一次又碰到他啦；在那個路口那邊，又碰到，因為
      我都會去送檳榔啦，有時候會外送啦，這樣啦；第一次的
      時候碰到他，沒有錄音機，我就說，我就在重複說，挖阿
      ，好像是在買票，有聽到那個，這個啊，說有買票，我就
      說，耶，這好錄音ㄋㄟ，他們就說這裡有錄音機，問我錄
      音機我會不會操作，我說不會，我就帶走了。我就去部落
      ，拿那個檳榔。對（我送檳榔去到吳仲民競選辦事），我
      到那邊，然後我回來嘛，我去，就是再去的時候碰到的拉
      ，就是隔天了，第二天的時候才被錄了，第二天就錄到了
      。因為他在路上等車，他會騎摩托車ㄚ，沒有車子啊，我
      看到的時候就停下來，停下來就講話』等語（見本院卷二
      第15頁及其背面、第22頁所附勘驗高春花於東調站詢問時
      之錄音光碟內容）可知，證人高春花係先遇尤明德後，再
      至吳仲民競選總部取得錄音機，復遇尤明德而將談話內容
      予以錄音；嗣於本院審理時，證人高春花則證稱：我送檳
      榔到吳仲民競選總部，錄音機不知道誰的，就放在桌上，
      我也很好奇，就自己把它帶著，沒有問是誰的，當時只是
      想試看看、操作，沒有什麼特定的對象；同一天，我在路
      上剛好遇到尤明德，我不知道錄音機有開著，我也不清楚
      有沒有錄到，我沒有動錄音機，當時就丟在車上，尤明德
      在車子外面的旁邊；從吳仲民競選總部拿到錄音機到巧遇
      尤明德，沒有10分鐘，我沒有想到會錄到他；我本來不曉
      得是誰的錄音機，結果趙枝祥打電話問我說錄音機在哪，
      我才知道是趙枝祥的錄音機，我才還他；我拿錄音機之前
      沒有碰到尤明德，我不知道尤明德有拿到錢，是拿到的時
      候，我回去時才看到他在路上，我拿錄音機的目的不是要
      錄尤明德，我還沒有開，也沒有操作，我是準備要拿回去
      等語（見本院卷二第247-253頁）可知，其於本院審理時
      係證稱並非兩次遇到尤明德，而係在拿到錄音機後不到10
      分鐘即巧遇尤明德，其亦非刻意拿錄音機將其間對話予以
      錄音；然觀其2人間之談話內容，高春花先問：「你不是
      要請我去卡拉OK?」，尤明德回答：「沒有啦。」，高春
      花又問「啊你不是有3000塊？」，尤明德又回答：「沒有
      。」，高春花則說：「tima na pavai suni katiaw（原
      住民語：昨天好像有給你）」等語，高春花均以預設答案
      之否定句詢問尤明德，就一般語意衡之，其2人似非僅此
      一次相遇，再以高春花於本院審理時之前揭證述內容稽之
      ，與其2人談話錄音顯現之情狀未能相符。準此，較之高
      春花於東調站詢問時及本院審理時之證述，前者情節應較
      符合高春花將其與尤明德間之談話予以錄音之背景。而高
      春花亦自承其於該次鄉長選舉係支持其表弟吳仲民（見本
      院卷二第247頁背面），且依高春花之證詞可知，其與尤
      明德在本案發生之前即偶有見面嘻鬧之情（見本院卷二第
      249頁及其背面、第255頁及其背面、第256頁背面），參
      以尤明德為智能障礙之人，難以排除其有受到認知誘導或
      扭曲之危險，其2間之對話內容是否堪可信憑，據此逕認
      被告趙世崇確有交予尤明德3千元，實非無疑。況尤明德
      早於96年10月即為法院宣告禁治產而失其投票權迄今，已
      如前述，被告趙世崇對其逕為投票行賄之行為，洵屬違情
      悖理。而縱認被告趙世崇確曾交付尤明德3千元，亦無證
      據顯示此與檢察官所指被告趙胡美雪向盧淑燕、張明玉、
      胡芳伶為投票行賄之行為間有何證據關聯性。況檢察官所
      指被告趙胡美雪向盧淑燕、張明玉、胡芳伶為投票行賄之
      行為，已屬不能證明，業如前析，又何有趙世崇與趙胡美
      雪之間存在投票行賄行為之犯意聯絡可言，檢察官所執前
      揭事證，核屬無益。
（四）公訴意旨固認被告趙世崇與趙胡美雪基於投票行賄之犯意
      聯絡而於上開時、地向證人盧淑燕、張明玉、胡芳伶為投
      票行賄之行為，並認被告胡芳伶同時有投票受賄之行為。
      然則檢察官提出用以證明上開事實之主要證據，均屬單一
      證人之證述。而同一證人先後所為內容重覆之陳述，仍為
      一個證據，應調查其他必要證據，以察該證言是否與事實
      相符，亦即須另有補強證據，以擔保該證言之真實性，不
      得以同一證人之先後證言，互為補強證據。況證人盧淑燕
      、張明玉、高春花、尤明德、共同被告胡芳伶所為前揭證
      述本身，並非毫無瑕疵可指，加以並無其他補強證據足以
      擔保該陳述之真實性，尤難執為被告3人有罪之依據。檢
      察官於本案辯論程序時力陳：（一）在偵辦案件，尤其是
      重大的案件，關鍵證人尤其兼指共犯之證人，一開始在偵
      辦的時候，都不會願意講實話，之後在偵查人員，不管運
      用偵訊技巧或是提供法律上，如證人保護法等窩裡反條款
      保護，才有可能讓關鍵證人講實話。在這種情形，關鍵證
      人的筆錄絕對會有兩種以上的版本，是否就一定不採信後
      面的版本，如果是的話，證人保護法的規定就可以廢除。
      （二）不能因為支持對象的不同，就當作是他們的證詞不
      可採信。通常支持A候選人，他拿到賄款也不一定會檢舉
      A候選人，A候選人有時也會錯誤把錢交給支持B候選人的
      選民，此時支持B候選人的選民比較會有意願檢舉或是作
      證，這是人之常情。（三）盧淑燕、張明玉、胡芳伶證言
      之可信度，如果他們要陷害趙世崇，就直接說有收到趙世
      崇本人親自交付的錢這樣就好了，何必拐彎抹角說是那個
      趙胡美雪交付的等語，固非無見，然則，刑事訴訟採證據
      裁判原則，認定事實所憑之證據，須於通常一般之人均不
      致於有所懷疑，達到確信其為真實之程度者，始足當之；
      倘其證明之程度，尚有合理之懷疑存在時，即不能據為被
      告有罪之認定。而檢察官就被告犯罪事實，應負舉證責任
      ，並指出證明之方法，被告並無自證無罪之義務；至刑事
      訴訟法第161條之1規定，被告得就被訴事實指出有利之證
      明方法，係賦予被告主動實施防禦之權利，以貫徹當事人
      對等原則，並非將檢察官應負之舉證責任轉換予被告；倘
      檢察官所提出之證據，不足為被告有罪之證明，或其闡明
      之證明方法，無從說服法院形成被告有罪之心證，基於無
      罪推定之原則，即應為被告無罪之諭知。再者，單一證人
      之證詞不能作為認定被告有罪判決之唯一依據，此亦為前
      揭證據裁判原則之下，應予捍衛之證據法則。蓋被告之自
      白，不得作為有罪判決之唯一證據，仍應調查其他必要之
      證據，以察其是否與事實相符，刑事訴訟法第156條第2項
      定有明文。被告之自白乃被告自承犯罪之行為，其虛偽之
      道德風險衡情必不高於被告以外之人證述他人犯罪之情形
      ，則前者在虛偽風險較低之情形下，猶須其他必要證據予
      以補強，後者在虛偽風險較高之情形下，何有獨居確信證
      據地位之可能。因此，舉輕以明重（此所謂輕重，乃基於
      被告或其外之人之供述所存在之虛偽風險而發），單一證
      人之證述自不得做為認定被告有罪之唯一依據。檢察官所
      執前論，均言之成理，然其係在兼顧偵查實務之觀點下，
      就各該單一證據之證明力之優劣所為之微觀評價與論述，
      放諸單一證據而觀，自屬有據，然就整體犯罪事實認定以
      觀，則難兼衡全貌、巨觀全局。本件檢察官所提之上開證
      人證述，縱然無懈可擊而無瑕疵可指，亦難排除證人證述
      內藏之虛偽風險，解之正道，唯有透過有力之補強證據或
      旁證，使法院得到證人證詞確屬可信而不致引起一般合理
      懷疑之地，始符合前揭證據裁判原則之初衷。而證人之陳
      述有部分前後不符或相互間有所歧異時，或因記憶淡忘、
      或事後迴護被告、或因其他事由所致，究竟何者為可採，
      法院仍得本其自由心證予以斟酌，非謂一有不符或矛盾，
      即應認其全部均為不可採信（最高法院74年臺上字第1599
      號判例暨90年度臺上字第6078號、95年度臺上字第1366號
      判決意旨足參）。因之，證人供述之證據，前後縱有差異
      ，法院依憑證人前後之供述證據，斟酌其他證據，本於經
      驗法則與論理法則，取其認為真實之一部，作為論罪之證
      據，自屬合法（最高法院90年度臺上字第6943號判決要旨
      參照）。執此，證人證言前後不一，衡屬常態，何者可採
      ，熟非熟是，亦非存有不一即予以排除，惟存有歧異之證
      詞究竟何可採信，仍須依據其他證據加以評斷，法院自難
      僅憑單一證人證述即可率斷其證詞之可信度。以本案為例
      ，檢察官前揭論點認為不能因為支持對象的不同，就當作
      是其證詞不可採信等語，固非全然無據，然檢察官僅指出
      其中可能性之一端，要難因此排除反向可能性之另一端，
      ，檢察官前揭其他論點亦同陷此倫困境；於斯，唯有透過
      足夠的旁證，方能確認其中之各種可能性何者為真。由此
      可見，單一證人證言以外之補強證據，於證據採認上實具
      有相當重要性，若無補強證據足供憑斷，勢難排除該供述
      證據存在之虛偽風險。本案檢察官所執證明被告趙世崇、
      趙胡美雪、胡芳伶涉犯前開罪嫌之證據，均各以單一證人
      之證詞或被告單一自白為據，且其等供述內容亦均有瑕疵
      可指，揆諸前揭說明，自難適足證據裁判原則之要求。
（五）有關卷附證人胡天德、陳慶榮、陳青年、過泰安、胡啟明
      、胡順科等人之證詞，於本案犯罪事實有無之認定上，均
      無具重要性，亦難有補強檢察官提出之上開證據證明力之
      效用，就其等之供述內容是否可採或其證明力為何等節，
      本院即無需再一一各別論述。而辯護人固聲請勘驗被告趙
      世崇之住家及證人盧淑燕之家中浴室廁所，然本院依卷內
      事證所得心證，已詳述如上，辯護人所請，不論其結果為
      何，均難影響或撼動上開心證之結果，因認其所請，核屬
      不必要之聲請，應予駁回，併此說明。
四、綜上所述，檢察官所舉之上開論據，均不足以證實被告趙世
    崇、趙胡美雪確有對投票權人行賄，而約其投票權為一定行
    使之犯行，亦不足認定被告胡芳伶確有投票受賄之行為，尚
    難形成被告趙世崇、趙胡美雪涉犯投票行賄罪及被告胡芳伶
    涉犯投票受賄罪之確信心證，此外復查無其他積極證據足資
    證明被告趙世崇、趙胡美雪、胡芳伶有何上揭犯行，自屬不
    能證明被告3人犯罪，應均為無罪之諭知，以示審慎。
據上論斷，應依刑事訴訟法第301條第1項，判決如主文。
本案經檢察官林嘉宏到庭執行職務
中    華    民    國  100    年    1    月    24    日
                   刑事第四庭   法  官  馬培基
                                法  官  郭世顏
                                法  官  盧亨龍
以上正本證明與原本無異。
如不服本判決應於收受送達後10日內向本院提出上訴書狀，並應
敘述具體理由；其未敘述上訴理由者，應於上訴期間屆滿後20日
內向本院補提理由書（均須按他造當事人之人數附繕本）。「切
勿逕送上級法院」。告訴人或被害人對於本判決如有不服，請書
具不服之理由狀，請求檢察官上訴者，其上訴期間之計算係以檢
察官收受判決正本之日期為準。
                                書記官  張俊良
中    華    民    國   100    年    1     月    24    日